【裁判字號】    90,上易,2600
【裁判日期】    901018
【裁判案由】    傷害等
【裁判全文】
臺灣高等法院刑事判決                            九十年度上易字第二六號
    上  訴  人
    即  被  告  甲○○
    上  訴  人
    即  被  告  丙○○
右上訴人因傷害案件，不服台灣基隆地方法院九十年度易字第一二三號中華民國九十
年六月十三日第一審判決（起訴案號台灣基隆地方法院檢察署八十九年度偵字第四一
六一號）提起上訴，本院判決如左：
    主  文
原判決撤銷。
甲○○共同傷害人之身體，累犯，處拘役伍拾日，如易科罰金，以佰元折算壹日。
丙○○共同傷害人之身體，處拘役參拾玖日，如易科罰金，以佰元折算壹日。
    事  實
一、甲○○前因殺人未遂案件，經法院判處有期徒刑二年六月，刑期自民國（下同）
    八十二年八月三日起算，嗣於八十三年九月十日假釋出監付保護管束，於八十五
    年一月五日假釋期滿視為執行完畢。
二、甲○○為社團法人基隆市盲人福利協進會之總幹事，丁○○則為該會常務理事，
    八十九年九月七日晚間八時三十分許，甲○○與友人丙○○酒後（未達精神耗弱
    ），一同前往丁○○所開設位於基隆巿仁五路四七巷一弄一號之「惠安按摩院」
    ，欲找丁○○討論翌日開會事宜，甲○○與丁○○因故發生爭執進而相互拉扯，
    甲○○、丙○○竟基於普通傷害之犯意聯絡，共同徒手毆打丁○○，致其受有疑
    頭部外傷輕腦震盪、右顏面擦傷４Ｘ１公分、頸前區擦傷、左下胸腹擦傷、右膝
    挫擦傷、右足外踝部擦傷等傷害，甲○○亦因遭丁○○用力推出門外倒地受傷（
    丁○○傷害部分業據本院另案以九十年度上易字第四八一號判決判處拘役五十五
    日確定）。
三、案經丁○○告訴臺灣基隆地方法院檢察署檢察官偵查起訴。
    理  由
一、訊據上訴人即被告甲○○、丙○○固坦承於右揭時間、地點共赴告訴人丁○○經
    營之按摩院討論翌日開會事宜，並曾與告訴人發生口角爭執，惟均矢口否認有何
    傷害犯行。被告甲○○辯稱：事發當時因提到告訴人曾從理事會中拿走二包肥皂
    粉，告訴人便大聲叫罵，被告丙○○便要伊一起離開，走到巷口，告訴人自後拍
    伊肩膀，伊一回頭，告訴人就用拳頭毆打伊嘴巴及右手，伊便昏倒在地不醒人事
    ，告訴人所受傷勢與伊無關，且自告訴人案發當日未立刻前往驗傷，翌日猶仍意
    識清楚前往理事會參與開會，足見告訴人所受傷害係因先前車禍所致。被告丙○○則辯稱：不知被告甲○○與告訴人爭執何事，彼並未毆打告訴人，有目睹告訴
    人出拳毆打被告甲○○，彼因看到被告甲○○遭告訴人毆傷倒地，為防衛被告甲○○之身體，有與告訴人發生拉扯，並在地上翻滾，告訴人可能因此受有擦傷，
    惟彼亦遭告訴人用拳頭毆打太陽穴及勒脖子。惟查：
(一)右揭犯罪事實，業據證人即告訴人丁○○迭於偵查中指訴明確（偵卷第五頁、第
    十二頁背面至第十三頁），復於原審調查中證稱：「他們就硬闖進來，˙˙˙我
    要打電話報警，丙○○站在我右手邊，按住我的手，不讓我打電話，這時甲○○
    用拳頭打我的頭，丙○○也用手打我」、「我是到門口喊救命，被告二人這時又
    打我，我為了自衛也有出手抵擋，」等情明確（原審九十年三月八日訊問筆錄參
    照，原審卷第二十二頁；本院卷第七十九頁）。至有關被告二人所供稱案發當時
    告訴人曾自後攻擊被告甲○○，致被告甲○○受有傷害之情（原審卷第二十頁）
    ，雖據告訴人堅詞否認，然告訴人亦當庭自承為求自衛而出手抵擋（原審九十年
    三月八日訊問筆錄參照，原審卷第二十二頁），雖與卷附本院九十年度上易字第
    四八一號刑事判決（原審卷第七十四、七十五頁），就告訴人被訴毆傷被告甲○○乙案認定：「告訴人當時用力將被告二人推出門外，造成三人一起倒地，造成
    被告甲○○受傷」之事實，有所出入，但查當時丁○○係於該案偵查中陳稱：甲○○、丙○○二人按住伊，伊才將之推出門外，而甲○○、丙○○二人尋釁動機
    ，係因丁○○要抖出甲○○內幕等語（偵字第三七五二號影卷八十九年九月二十
    六日偵查筆錄；本院卷第七十八頁）。然參諸被告丙○○供稱：其目睹告訴人自
    後攻擊被告甲○○，遂與告訴人發生拉扯，並翻滾在地造成告訴人身體擦傷等情
    （原審九十年六月六日審判筆錄參照，原審卷第一○八、一一一頁），及證人即
    當日赴現場處理之基隆市警察局第一分局南榮派出所警員乙○○證稱：「˙˙˙
    我只記得被告中有一人倒地呻吟，另一人與丁○○在拉扯」等情（原審九十年四
    月二日訊問筆錄參照，原審卷第五十二頁）；及另自卷附基隆市警察局第一分局
    南榮派出所案發當日之工作紀錄簿所載：「丙○○與甲○○因酒醉後至右述地點
    （指惠安按摩院）找丁○○喝酒，丁○○拒絕，則許員（指丙○○）及徐員（指
    甲○○）兩人動手毆打蔡員（指丁○○），蔡員係為盲胞亦將許、徐兩員推出門
    外」等情以觀（原審卷第五十八頁），衡諸上開事證，足認案發當時之真實情況
    ，應係被告二人與告訴人先發生口角爭執，互相拉扯中，被告二人徒手共同毆傷
    告訴人，告訴人則徒手推擠被告二人，較符事實真象。
(二)且自證人乙○○結證稱：「當天我們的步巡警力有在現場制止後，通知管區前往
    處理，我當時是備勤，我一個人前往，到現場時，我只記得被告中有一人倒地呻
    吟，另一人與丁○○在拉扯，我就通知救護車到現場，結果救護車到了，倒地的
    人隨即表示身體沒有怎樣，不願就醫，當時被告二人都喝的很醉，他們當時說過
    什麼話我不記得，我用巡邏車載他們三人到派出所後，他們三位當時有無受有任
    何外傷，我不能確定，後來他們堅持要來離開，離開後甲○○、丙○○二人又折
    回派出所大吵大鬧，說錢被警察拿走，後來在自己身上找到錢後就離去，我有問
    丁○○要不要提出告訴，他說要保留告訴權，我請他在工作記錄簿上簽名，他大
    約在十點半離去」、「我們一般是遇到路倒的情況就會叫救護車，當時有一人倒
    在地上呻吟。當時被告二人喝醉酒，胡言亂語，到警局時亦不配合辦案，請他們
    簽名也不願意（指在工作紀錄簿上簽名），我記得當時他們二人還用塑膠袋包著
    酒，我認為他們當時是故意不配合，後來我說要辦他們妨害公務，他們才離去」
    （原審九十年四月二日訊問筆錄參照，原審卷第五十二、五十三頁）、「一開始
    在現場的時候被告二人不願意就醫自行離去，但於事後有去派出所大吼大叫，丁○○有隨同警方到派出所，˙˙˙我做完工作記錄簿，他們不願意簽名就離開，
    為了證明我做工作記錄簿的時候被告二人確實有來過派出所，所以我將甲○○的
    身分證影印下來˙˙˙我與告訴人並沒有熟識，我會來作證是因為我是當天的警
    員」（本院卷第七十三、七十四頁）等語。又本院再傳證人乙○○，並請其帶同
    案發當日三名步巡警員到庭，惟因九十年九月十七日納莉颱風侵襲，所有出勤紀
    錄遭水淹沒，而無從查悉當日之步巡警員為誰，業據證人乙○○結證明確（本院
    卷第七十一、七十二、七十四頁）。然自證人乙○○前揭於原審之證詞，亦足認
    被告二人與告訴人間確有發生爭執拉扯，且於事後共赴派出所接受調查，核無被
    告甲○○所稱遭告訴人毆傷後即倒地不省人事之情。
(三)且告訴人係一雙眼視神經萎縮之視障盲胞，目前視力右眼無光感，左眼有光感，
    為重度殘障之人，此有行政院國軍退除役官兵輔導委員會台北榮民總醫院診斷證
    明書一紙、殘障手冊在卷可稽（本院卷第八十四、八十五頁），衡情如何得以被
    告甲○○所稱告訴人追至巷口，自後面拍伊肩膀，並以揮拳方式將其毆傷？，且
    被告甲○○竟未能及時閃避，常情上核非無疑。又被告丙○○雖辯稱當時係為防
    衛被告甲○○身體，始與告訴人發生拉扯及在地上翻滾云云，然正當防衛必須對
    於現在不法之侵害始得為之，侵害業已過去，即無正當防衛可言。至彼此互毆，
    又必一方初無傷人之行為，因排除對方不法之侵害而加以還擊，始得以正當防衛
    論，故侵害已過去後之報復行為，與無從分別何方為不法侵害之互毆行為，均不
    得主張防衛權（最高法院三十年度上字第一○四○號判例、八十三年度臺上字第
    四二九九號判決意旨參照）。至口角鬥毆，本有多數動作，原難區分何者為侵害
    、何者為防衛，復無證據證明告訴人另有新的侵害行為，則被告丙○○上開正當
    防衛之辯解，即無可採。
(四)至證人朱鴻龍、趙淑濱雖於原審調查中證稱：告訴人翌日參加開會時意識清楚，
    並未表明有受傷等語（原審九十年四月三十日訊問筆錄參照，原審卷第六十九、
    七十頁），然告訴人所受傷勢均係擦撞外傷，腦震盪亦屬輕微，並未嚴重致無法
    外出行走，且係因開會事宜始與被告甲○○發生爭執，則縱令於翌日執意參加開
    會，尚與常情無違，自不得執此遽認告訴人並未遭被告二人毆打。
(五)被告另以告訴人未於案發當日前往醫院就診，認被告所受傷害甚為可疑，且與彼
    等無關，然告訴人於遭被告二人毆打後，於當日晚間十時三十分許離開派出所，
    有證人乙○○上開證述可佐，嗣即於同日晚間十一時四十五分許前往仁祥醫院就
    診，有該醫院九十年三月二十一日仁醫字第○二○號函附門診病歷紀錄、急診
    病歷在卷可佐（原審卷第三十七至四十頁），則告訴人陳稱翌日再度前往仁祥醫
    院係為更換訴訟用甲種驗傷單乙節（原審卷第二十三頁），應屬合理可信。被告
    雖以告訴人所受輕微腦震盪係長期痼疾，並非導因於當日爭執。被告雖聲請原審
    函調告訴人於臺北榮民總醫院之就醫紀錄，然經原審依職權調閱告訴人就診病歷
    顯示，告訴人係一腦膜瘤患者，曾於七十八年九月八日接受手術，出院後持續接
    受門診追蹤治療，八十九年九月前後，告訴人曾分別於八十九年六月五日、八十
    九年十月十六日二度門診複診，然未提及有腦震盪或其他頭部外傷情形，有行政
    院國軍退除役官兵輔導委員會臺北榮民總醫院九十年五月十四日北總行字第○
    四五六七號函附病歷在卷可佐（原審卷第八十五頁），足認被告此部分之辯解，
    亦無足採。
(六)按刑法第十九條第二項所稱精神耗弱，係指行為時之精神，對外界事物之判斷能
    力，較普通人之平均程度，顯然減退而言，與全無意識能力之心神喪失情形不同
    。又飲酒至醉，陷於精神耗弱，原為一時之精神狀態，非若精神病患之有持續性
    ，故事後判斷行為人於行為時是否在酒醉精神耗弱中，無從如對一般精神病患得
    就其生理﹑精神等狀況為鑑定，因而法院綜合行為人行為時各種主客觀情形為合
    理推斷，自非法所不許（最高法院八十年度臺上字第三五一一號判決意旨參照）
    。經查證人乙○○雖證稱被告二人當時飲酒甚醉，且胡言亂語不配合辦案，然觀
    諸被告二人自承彼等係先在其他地方相遇，後來將酒菜包一包才共同前往告訴人
    位於仁五路之按摩院，後因會務發生爭執及肢體衝突等情，及彼等於案發後仍可
    清楚記憶當時發生之諸多細節以觀，被告二人於案發當時應無陷於心神喪失或精
    神耗弱之境況，附此敘明。
(七)綜上所述，告訴人所受傷勢核與被告二人之傷害行為有相當因果關係，並有仁祥
    醫院診斷證明書一紙在卷可稽（偵卷第七頁），則被告二人辯稱告訴人之傷害非
    彼等所造成即不足採信。被告二人犯罪事證明確，犯行堪可認定，應依法論科。
二、核被告甲○○、丙○○所為，均係犯刑法第二百七十七條第一項之傷害人之身體
    罪，彼等有犯意之聯絡及行為之分擔，應論以共同正犯。查被告甲○○前曾受如
    事實欄所載有期徒刑之執行，此有臺灣基隆地方法院檢察署刑案資料查註紀錄表
    、本院被告全國前案紀錄表附卷可考，其於有期徒刑執行完畢後五年以內，再犯
    本件最重本刑為有期徒刑以上之刑之罪，為累犯，應依法加重其刑，公訴人漏論
    及此，顯有疏漏。原審據以論罪科刑，原非無據。惟查：告訴人與被告二人已於
    九十年九月二十一日調解成立，此有基隆市中正區調解委員會調解筆錄一紙在卷
    可按（本院卷第八十三頁），原判決未及審酌，容有未洽。是被告等猶執陳詞上
    訴否認犯罪，固無理由，惟原判決既有前開可議之處，仍應由本院予以撤銷改判
    。爰審酌被告二人僅因會務細故竟共同徒手毆傷視障盲胞，犯後不知悔悟，猶仍
    多方飾詞卸責，惟事後已與被害人調解成立等一切情狀，分別量處如主文第二、
    三項之刑，並諭知易科罰金折算標準，以示懲儆。
三、公訴意旨另以被告甲○○對告訴人嚇稱：「我是十二軍刀會的首腦，要讓你明天
    無法開會」云云，認其尚涉有刑法第三百零五條之恐嚇危害安全罪嫌。惟查：
(一)按以被害人之陳述作為認定犯罪之依據時，必其陳述並無瑕疵，且就其他方面調
    查又與事實相符，始得採為論罪科刑之根據；又告訴人之告訴，係以使被告受刑
    事訴追為目的，是其陳述是否與事實相符，仍應調查其他證據以資審認（最高法
    院五十二年度臺上字第一三○○號判例、九十年度臺上字第四一九五號判決意旨
    均參照）。
(二)經查告訴人雖指訴被告甲○○確曾出言恐嚇，然被告甲○○堅詞否認有何恐嚇犯
    行，辯稱伊從未說過上開言語，被告丙○○亦為相同供述（原審卷第二十、二十
    二、一○八、一一一頁），復無其他積極證據足堪證明被告甲○○確有以上開言
    語恐嚇告訴人，此部分不能證明被告犯罪，原應為無罪之諭知，惟公訴意旨認此
    部分與前開有罪部分有牽連犯之裁判上一罪關係，爰不另為無罪之諭知，附此敘
    明。
據上論斷，應依刑事訴訟法第三百六十九條第一項前段、第三百六十四條、第二百九
十九條第一項前段，刑法第二十八條、第二百七十七條第一項、第四十一條第一項，
罰金罰鍰提高標準條例第一條前段、第二條，判決如主文。
本案經檢察官沈明倫到庭執行職務。
中      華      民      國    九十    年      十      月     十八     日
                              臺灣高等法院刑事第九庭
                                    審判長法  官  李  文  成
                                          法  官  周  盈  文
                                          法  官  官  有  明
右正本證明與原本無異。
不得上訴。
                                          書記官  林  蓓  瑜
中      華      民      國    九十      年      十      月     十八     日
附錄：本判決論罪科刑法條全文
刑法第二百七十七條第一項：
傷害人之身體或健康者，處三年以下有期徒刑，拘役或一千元以下罰金。


司法院資訊處製作；財團法人民間司法改革基金會備份。
